【裁判字號】    93,訴,314
【裁判日期】    950906
【裁判案由】    確認債權不存在等
【裁判全文】
臺灣桃園地方法院民事判決               93年度訴字第314號
原      告  辛○○
訴訟代理人  葉天昱律師
被      告  台灣銀行建國分行
法定代理人  陳俊彥
訴訟代理人  壬○○
            林  凱律師
複?代理人  蔡文燦律師
上列當事人間請求確認債權不存在等事件，本院於民國95年8月
23日言詞辯論終結，判決如下：
    主      文
原告之訴及假執行之聲請均駁回。
訴訟費用由原告負擔。
    事實及理由
一、本件原告起訴主張：
(一)原告並未於民國80年7月26日以訴外人丁○○為連帶保證人
    而向中壢市農會貸款新台幣（下同）700 萬元（下稱系爭借
    款），而原告亦未於82年11月19日轉單（續約）並於當日取
    得系爭借款，被告逕以原告名義向訴外人中壢市農會於同上
    期日簽署系爭借款之借據（下稱系爭借據）而稱係原告借款
    ，故原告須返還系爭借款及自83年3 月19日起至清償日止之
    利息及違約金云云，惟系爭借據雖加蓋有與原告所有印章相
    類似之印文，然借據上「辛○○」3 字既非原告本人親自簽
    署，且被告所稱之系爭借款亦未交付原告，是被告逕以系爭
    借據上加蓋有與原告所有印章相類似之印文，即認原告應負
    借款債務之主張，實非可採。
(二)對被告答辯之陳述：
?、被告主張原告於80年7 月26日與前農會有借貸700萬元之約
    定並訂定有借款約據，並於82年11月19日轉單 (續約)等語
    。
  (1)惟被告所提借據記載日期為82年11月19日，與被告所述顯不
    相符。而依被告所提出之約定書中除第1條約定「本約定書
    所稱一切債務，係指立約人對貴會所負之票據、借款、墊款
    、保證等債務及其他債務」，第4條約定「立約人對貴會所
    負一切債務，均應依照各個授信契據所載」外，並未有借款
    金額、利率、清償期等等與消費借貸有關事項，足徵該約定
    書並非借款約據，不足以證明原告於80年7 月26日與中壢市
    農會簽署700 萬元之借款借據。至於被告所提出之活期存款
    帳卡、一般放款明細分類帳卡，亦僅能證明資金流向之記事
    ，並不能證明當事人間有借貸之法律關係存在。而原告僅於
    80年5 月22日前往中壢市農會乙次，該日除簽約定書外，並
    辦理戶籍遷入、印鑑登記及印鑑證明書申請等手續，惟被告
    提出之活期存款印鑑卡、活期存款帳卡、一般放款明細分類
    帳卡、存款條、取款條記載日期均為80年7 月26日。此外，
    依各個銀行放款作業規定及慣例，對於放款業務一律應簽訂
    借據載明借款相關事項，並作為消費借貸法律關係之證明。
    惟被告並無法提出提出「原告於80年7 月26日與中壢市農會
    訂定700 萬元之借款契約」。綜上所述，原告並未於80年7
    月26日與中壢市農會訂定700 萬元之借據。
  (2)被告提出82年11月19日借據，並非借款借據，而係「續約」
    文件。被告主張「原告於80年7 月26日與前農會訂定有700
    萬元借款」之事實並不存在已如前述，則「續約」亦因原契
    約不存在而無效。此外，上開「續約 (即被告提呈於本院之
    82 年11 月19日借據)」 並未有原告之簽名，且蓋用於上開
    續約文件上之印文亦非原告所有，原告亦未蓋用印章於上開
    續約文件上。綜上所述，上開「續約」不能證明「原告於80
    年7 月26日與前農會訂定有700 萬元借款」之事實存在。
?、原告僅於80年5 月22日前往中壢市農會乙次，並未於80年7
    月26日於中壢市農會開立第12645 號活期存款帳戶，訂定有
    700 萬元借款，被告提出之前農會第12645 號活期存款帳戶
    之印鑑卡、取款憑條等重要文件均非原告製作，原告亦不曾
    接觸上開文件。且其上之印文非原告所有，原告亦未蓋用印
    章於上開續約文件上，且原告並未收受中壢市農會借款700
    萬元。
(三)法務部調查局鑑定通知書表示借據、約定書上之簽名，與原
    告庭寫字跡、中壢市農會會員入會申請書、80、81年度相關
    會議記錄上被告之簽名筆劃特徵相同，惟內政部警政署刑事
    警察局九十三年九月六日以刑鑑字第0930170248號函復鈞院
    時，即於說明二明確表明「因借據、約定書上『辛○○』簽
    名筆跡有二種書寫方式，足徵「借據」及「約定書」上之「
    辛○○」簽名筆跡不同，然前揭鑑定通知書竟仍為「筆劃特
    徵相同」之鑑定；且鑑定分析表內「比對說明」欄，未將甲
    類細分為「甲１」與「甲２」，僅粗略地以「甲類」與「乙
    類」字跡相符，顯見該鑑定通知書有重大瑕疵，殊無可採。
(四)綜上所述，原告為此提本訴，並聲明：確認兩造間就82年12
    月19日以「辛○○」名義向中壢市農會簽署借款金額700 萬
    元之借款債務不存在。
三、被告則以：
(一)原告於80年7月26日以訴外人丁○○為連帶保證人向中壢市
    農會借貸系爭借款，原告嗣於82年11月19日轉單（續約）並
    於當日交付系爭借款且簽定新約，而訴外人中壢市農會於85
    年11月5日與台灣省農會合併，並以訴外人台灣省農會存續
    經營，承受中壢市農會之一切權利義務。嗣台灣省農會又於
    90年9月4日為臺灣銀行合併，並以臺灣銀行為存續銀行，承
    受訴外人台灣省農會之一切權利義務，而臺灣銀行業於92年
    7月1日經財政部核准，變更組織為臺灣銀行股份有限公司，
    是以訴外人中壢市農會與被告借貸之法律關係仍存續於原告
    與被告間。
(二)原告有開立中壢市農會帳號：12645 號活期存款帳戶，有證
    人即辦理原告活期存款開戶之原中壢市農會職員乙○○證述
    為憑。依中壢市農會轉帳收入傳票、取款條、活期存款帳卡
    所示，中壢市農會業於80年7 月26日將借款700 萬元轉帳至
    原告帳戶內，原告亦於當日提領。依一般明細分類帳卡所示
    ，原告於82年11月9 日辦理換單續借（即80年7 月26日之借
    貸契約到期後未清償而另辦續借）前後，均有繳納借款利息
    之情形，亦足證原告確已取得系爭借款。
(三)對原告陳述之抗辯：
?、原告已自認約定書上簽名為真正，且法務部調查局調科貳字
    第09400024160號鑑定通知書鑑定結果載明，借據、約定書
    上之簽名，與原告庭寫字跡、中壢市農會會員入會申請書、
    80、81年度相關會議記錄上被告之簽名筆劃特徵相同。再者
    ，鑑定人曾綺麗於94年4 月28日當庭證稱，認定甲1 類（即
    系爭借據原本）與乙類（即原告坦承親自簽名之文書），甲
    2 類（即約定書原本）與乙類筆跡相符。可證系爭借據上之
    簽名確係原告所簽。
?、原告並不爭執被告所提出原告辦理貸款時所用之印鑑證明之
    真正，中壢市農會辦理系爭貸款之程序，即係以原告之印鑑
    辦理，雖鑑定機關以印鑑證明上印文欠清晰及無印鑑實物可
    資比對為由，無法鑑定借據、約定書之印文是否與印鑑證明
    之印文相符，但依一般人之肉眼皆可認定二者之印文係同一
    印鑑所蓋。縱如原告所稱印鑑是地主刻的，印章由地主拿去
    ，亦無法否認借據、約定書上之印文與印鑑之印文相符。又
    原告主張其係擔任「新竹市○○路之土地貸款案」之人頭，
    然與卷附「新竹縣竹東鎮○○段212地號土地」之抵押權設
    定契約書所載情形不合，且該抵押權設定契約書上原告擔任
    連帶保證人所蓋之印文，以肉眼觀察與其印鑑證明、借據上
    之印文相同，益證本件印文之真正。而證人己○○、甲○○
    、戊○○、庚○○，均證述80年間原告曾至中壢市農會辦理
    貸款手續。原告亦自認於80年間前往中壢市農會擔任借貸之
    人頭，則其有借款之意思甚明。綜上，原告與中壢市農會間
    有消費借貸合意。
?、按修正前民法第475條固規定消費借貸契約因金錢或其他代
    替物之交付而生效力；但所謂「交付」，原不以現實交付為
    限，倘貸與人已依轉帳方式，將貸款撥入借用人之銀行帳戶
    內以代交付者，自仍發生與現實交付同等之效力。雖原告否
    認上開活期存款印鑑卡上之簽名為原告所親簽，但證人乙○○已證述其交付印鑑卡給客戶後，不可能看著客戶自己填寫
    ，也顧不到客戶是否會交給同行的人幫忙填寫，但會核對來
    開戶的人是否為本人，且該印鑑卡上之印文確為原告之印章
    ，故縱使上開印鑑卡非原告所親簽，亦應係原告授權同行之
    人代其填寫，不影響其有開立該帳戶之事實。而依中壢市農
    會轉帳收入傳票、取款條、之活期存款帳卡所示，中壢市農
    會業於80年7 月26日將借款700 萬元轉帳至原告帳戶內，原
    告亦於當日提領。另依一般明細分類帳卡所示，原告於82年
    11月9 日辦理換單續借（即80年7 月26日之借貸契約到期後
    未清償而另辦續借，簽立借據）前後，均有繳納借款利息之
    情形，亦足證原告確已取得系爭借款。據上，參照最高法院
    90年度台上字第2037號判決意旨，本件確已發生「交付」借
    款予原告之效力。原告雖主張其係擔任借款人頭，然地主為
    擔任「人頭」之原告代刻印章、保管印章存摺，甚至逕行領
    取中壢市農會撥付之款項，應係出於雙方之約定，此乃原告
    與該地主間之關係，不影響本件消費借貸契約已完成生效之
    事實。故原告稱：因其是人頭沒有辦法分到借款，本件消費
    借貸不成立云云，委無可採。
?、至於原告主張其係擔任新竹市○○路土地擔保借款之人頭，
??並非擔任竹東鎮○○段土地所擔保系爭借款人頭，此果若屬
    實，至多僅係屬意思表示之錯誤，且縱認屬於意思表示之錯
    誤，亦已逾一年撤銷之除斥期間，不影響借貸契約之成立。
    且原告於80年7 月向中壢市農會借款時，係由丁○○擔任連
    帶保證人並提供丁○○所有坐落新竹縣竹東鎮○○段212 號
    地號土地供中壢市農會設立抵押權；同時間尚有與丁○○、
    證人己○○等其他人員以上開竹東鎮○○段212 地號土地旁
    之同段土地為擔保，向中壢市農會貸款。
(四)綜上所述，系爭借據、約定書確為真正，其上之簽名、印文
    並非偽造，原告亦已收受借款700萬元，兩造系爭借貸關係
    合法成立生效等語資為置辯。並聲明：原告之訴及假執行之
    聲請均駁回。暨若受不利判決，被告供擔保，請准宣告免為
    假執行。
三、按「確認法律關係之訴，非原告有即受確認判決之法律上利
    益者，不得提起之」，民事訴訟法第247 條第1 項前段定有
    明文，亦即原告提起確認之訴，亦須其主張之法律關係存否
    在當事人間不明確，致原告之權利或其他法律上之地位有不
    安之危險，即時有以確認判決予以除去之必要，其在法律上
    始有受判決之利益（最高法院27年上字第316 號、29年上字
    第473 號、52年台上字第1240號、52年台上字第1922號判例
    意旨參照）。經查，本件原告起訴主張其並未於80年7月26
    日以訴外人丁○○為連帶保證人而向中壢市農會貸款700 萬
    元，亦未於82年11月19日轉單（續約）並於當日取得系爭借
    款，該借款債務應不存在等情，為被告所否認，是原告法律
    上之地位即處於不安狀態，而該不安之狀態非經判決確認，
    無以除去。是原告提起本件確認之訴，於法並無不法，合先
    敘明。
四、按消極確認之訴，原告只須否認被告權利存在即可，如被告
    主張權利存在時，應就該權利發生之原因事實，負舉證責任
    。被告主張原告有開立中壢市農會帳號：12645 號活期存款
    帳戶（下稱系爭帳戶），中壢市農會業於80年7 月26日將借
    款700 萬元轉帳至原告之該帳戶內，原告亦於當日提領，可
    見原告確有向被告借款等語，原告則主張其未向被告借款，
    亦未開立活期存款帳戶等語，是本件乃應審究（一）系爭帳
    戶是否為原告所開立。（二）系爭700 萬元借據、約定書是
    否為原告所簽立。（三）被告是否有交付700萬元給原告。
(一)系爭帳戶是否為原告所開立:
 1、查證人乙○○即80年間中壢農會經辦活期儲蓄存款業務之人
    於本院審理時證稱: 「（問: 請陳述辦新開戶的流程？）當
    時是共同櫃台，如客戶來，我們會核對其身分證，並拿印鑑
    卡給他，會做帳卡，再與客戶確認，詢問要存多少錢，存款
    最少好像是壹佰元，再送去給主管確認，再做帳卡，帳卡好
    了會給客戶，再次核對身分證、印鑑，並拿存摺給客戶看，
    如此就完成。（問: 新開戶的人會拿印鑑卡給他填寫？）是
    ，由客戶自己填寫。（問: 請庭上提示本件印鑑卡。是否為
    證人榕當年所經辦？）經辦章是我的，帳卡是我管理。（問
    : 如此是否開戶手續是由你承辦？）是，但印鑑卡正、背面
    都是由客戶自己填寫。（問: 是否會看著客戶填寫？）不可
    能，會交給客戶自己填，但我們會核對帳卡與印鑑卡上的印
    章是否相同。（問: 依據證人經驗，客戶是否可能會交給同
    行的人幫忙填寫？）這部分我們顧不到，我們拿卡請他拿出
    身分證核對，是本人後，我們會拿卡給他填寫，等他寫好後
    ，來找我們，我們會核對印鑑章與帳卡是否相同，並核對身
    分證。（問: 一定會核對來開戶的人是否為本人？）這是一
    定要的。（問: 核對身分證時，是否能確定是來的本人？）
    這是可以判斷的，因為身分證有照片。（問: 是否就能判斷
    身分證件是真正？）我們是先核對人，才會有後續的流程。
    （問: 證人榕當時會核對身分證上的照片與來的人是否相同
    ？）一定要，不然主管也不會同意。（問: 是否有留下身分
    證影本？）應該沒有，當時影印機並不流行，年代久遠，我
    也不是很記得。」（見本院95年1 月5 日言詞辯論筆錄）。
    證人乙○○僅陳述其自身參與之部分，內容堪為中肯，且對
    造對其證詞亦無爭執，堪信證人乙○○之證詞為真實。
 2、證人己○○即招募原告為貸款人頭之人於本院審理時證稱:
    「（問: 是否認識原告？）認識。（問: 是否曾經與原告到
    中壢農會？）有。（問: 與原告到中壢農會做何事？）因為
    證人丙○○等人在80年有土地在新竹，向中壢農會貸款借了
    3 億多元，農會規定每人只能借1,000 萬元，所以需要很多
    人頭，他拜託我去找人頭，人頭每人可以領3 萬元的代價，
    我帶去人頭去中壢農會，農會帶那些人頭去辦印鑑證明，原
    告也是人頭之一。」（見本院95年1 月5 日言詞辯論筆錄）
    。衡以證人己○○與兩造均無親屬關係，當無冒刑責為兩造
    偽證之理，堪信其證詞為屬可採。證人戊○○於本院審理時
    證稱: 「（問: 是否認識原告？認識。（問: 80年間，是否
    有與己○○到中壢？）原告與他母親沒有車子，我當司機，
    載原告及其母親兩人到中壢農會。（問: 為何載他們去中壢
    農會？）因為他們向我說，有人要貸款，他們要當人頭。（
    問: 誰告訴你要貸款？）原告的母親告訴我的，但是好像不
    是他要貸款。（問: 到達後，是否都有陪在他們身邊。）大
    部分是。到戶政事務所，我先去找車位，事後才去載他們。
    在中壢農會，因為空氣不好，我先出去，有一些人在場，我
    不認識。（問: 當天是否有看到己○○？）那天有10幾人，
    好像有看到。（問: 回程也是你載他們回去？）是。（問:
    在車上，他們是否有提到什麼事情？）他們對於貸款的事情
    ，好像不是很清楚，只是要去保證之類。我對這個也不懂，
    他們也不懂，去中壢農會之後，都是人家告訴說要辦什麼就
    辦什麼。（問: 為何會提到要辦保證？）時間已久，我不是
    很清楚。（問: 當天有無看到庚○○？）時隔10幾年了，印
    象中好像有看到。（問: 原告他們到中壢農會停留多久？）
    停留沒有很久。我有跟著上去2 樓，但我先下來。（問: 證
    人葉當時上去時，有看到什麼？）他們好像在寫什麼。（問
    : 你載原告他們到中壢農會幾次？）1 次。（問: 他們實際
    辦理貸款的情形？）不清楚。」（見本院95年1 月25日言詞
    辯論筆錄）。證人戊○○與兩造均無親屬關係，當無冒刑責
    為兩造偽證之理，其證詞應屬可採。證人甲○○即原告之母
    於本院審理時證稱: 「（80年間，是否有去中壢市農會？）
    有，己○○說那裡有一筆貸款，要我們去當人頭，有3 萬元
    可以拿。（問: 如何去中壢市農會？何人陪同？）戊○○開
    車載我、原告及己○○。（問: 到了哪些地方？）先去中壢
    市農會，在2 樓辦貸款，須有印鑑證明及遷籍戶籍，有好幾
    個人都辦了遷籍，然後辦了中壢農會入會申請。（問: 是何
    人給你們住址？）農會的承辦人員，所有的人都是遷到那裡
    。（問: 是否有在借據上簽名？）我記得簽的是入會申請書
    。（問: 你幫忙貸款多少？）我簽的是空白，沒有寫金額。
    （問: 是否你親自簽名？）是，我沒有帶印章去，但是中壢
    農會1 樓有發給我們每人印章，去辦印鑑證明。（問: 如何
    知道是農會發給你們？何人交給？）因為我們都沒有帶印章
    ，但是承辦人員有與我們一起去戶政事務所。（問: 印章是
    在哪裡交給你們？）不是在農會，就是在戶政事務所，但不
    記得是哪裡。（問: 證人何稱，己○○說是要辦理明湖路的
    貸款，是否知道地號、地目？）不知道。（問: 現場或事後
    ，己○○或其他人有無提示你辦理貸款的資料？）沒有。（
    問: 證人何與原告並不知道是否確實要辦那筆土地的貸款？
    ）不知道，我只來中壢市農會1 次。（問: 在中壢市農會時
    ，證人何與原告所簽的文件，是否都是農會職員交給你們？
    ）都是中壢農會職員交給我們。（問: 是否記得當天簽了多
    少文件？）只記得簽了入會申請書，其他不記得。」（見本
    院95年1 月25日言詞辯論筆錄）。證人甲○○為原告之母，
    其證詞難免有偏頗之嫌，然就其承認親自辦理中壢農會之會
    員入會申請及充當貸款人頭乙節，尚屬可採。證人庚○○即
    己○○之子於本院審理時證稱: 「（問: 80年間，己○○是
    否有找人頭到中壢市農會？）有。（問: 是否知道你父親為
    何要找人頭？）要辦貸款。（問: 如何知道是要辦貸款？）
    因為我知道我父親與丙○○有在賣一些土地，所以找人幫忙
    貸款。（問: 是否知道土地所在？）不知地號，知道在新竹
    市青草湖附近，因為我父親當時有向丙○○說要買那筆土地
    ，還有一些朋友也要買。（問: 是否也有去中壢市農會？）
    有，是與我父親一起去，丙○○他們就告訴我們如何辦理貸
    款。（問: 辦理時，是否有看到原告、證人何？）有看過。
    （問: 是否指他們與你去的是同1 天？）時間不記得，但我
    們一起去過一、兩次。（問: 是否記得在中壢市農會簽了哪
    些文件？）時隔已久，不記得。（問: 是否所有文件都是由
    你簽名？）我有自己簽名，但他們有無代簽，我不知道。（
    問: 是否有帶印章去？）不記得。（問: 有無在那裡開存款
    帳戶？）有開才能貸款，但不記得是誰開的，開戶的錢是他
    們墊付。（問: 有無簽印鑑卡？）不記得。」（見本院95年
    1 月25日言詞辯論筆錄）。證人庚○○與兩造無親屬關係，
    當無冒刑責為兩造偽證之理，其證詞堪屬可採。被告主張中
    壢農會於80年間開戶無需填寫開戶申請書，僅需農會入會申
    請書、印鑑卡及小額之開戶金等語，為原告所不爭執，復有
    證人乙○○之證詞可佐，堪信為真實。由上開證人之證述，
    堪信原告確為擔任他人貸款之人頭而親自到中壢農會加入會
    員並辦理開戶，是系爭帳戶為原告所開立無訛。
(二)系爭借據、約定書是否為原告所簽立:
 1、本院審理中將系爭貸款借據（編為甲1 類鑑定資料）、約定
    書（編為甲2 類鑑定資料）、中壢市農會會員入會申請書、
    81年度相關會議紀錄（編為乙類）等送法務部調查局鑑定結
    果，據法務部調查局鑑定通知書（94年1 月18日調科二字第
    09400024160 號）函覆：「甲1 、甲2 類簽名與乙類簽名筆
    劃特徵相符。」，此有該局鑑定通知書在卷可稽。嗣本件法
    務部調查局之鑑定人曾綺麗於本院審理時以證人身分證述:
   「 （問: 甲1 、甲2 類簽名為不同文件上的簽名，依鑑定分
    析表比對說明欄所載甲類與乙類字跡相符，係指甲1 類與乙
    類或甲2類 與乙類或甲1 、甲2 類均與乙類字跡相符？其依
    據？）甲1 、甲2 類均與乙類字跡相符，如通知書所載。分
    類是依據待鑑的文件分為甲1 、甲2 類。依據筆跡鑑定的原
    則及特徵比對，認為相同。（問: 鑑定人在比對分析表上是
    甲1 、甲2 類的特徵是個別與乙類比對或綜合比對？）甲1
    與乙類，甲2 類與乙類特徵個別比對。（問: 甲2 類與乙類
    的筆劃特徵具體為何？）甲2 類與乙類筆跡相同的部分，就
    如鑑定分析表上以紅色箭頭標示的部分，如起筆、收筆、筆
    序等及主要的結構佈局。（問: 甲2 類與乙類的「蔡」字，
    草字頭底下，祭字示字以外的部分是否一筆完成？甲2 類是
    否有共同的筆劃特徵？）甲2 類有二個簽名，第一個簽名並
    不是一筆完成，第二個簽名是一筆完成，乙類有部分是，有
    部分不是。（問: 甲2 類的蔡字中，夕部分完成後是否有向
    上揚拉出一個又字，是否與乙類相符？）乙類參考簽名當中
    ，雖有部分不符原告訴訟代理人所稱的一筆完成，仍有部分
    簽名有出現一筆完成的特徵。甲?類的蔡字中，夕部分完成
    後有向上揚拉出一個又字的特徵，乙類中也全部有此特徵。
    兩個特徵是相符。（問: 檢視甲1 類是否具有甲2 類與乙類
    的前述相同的特徵？）甲1 類沒有前述上揚拉出的特徵，我
    在比對分析表上並沒有標示有此相同特徵。（問: 甲1 類既
    無此項特徵，何以認定是與乙類相同？）甲1 類與乙類筆跡
    仍相符，筆跡鑑定的簽名，首先考慮整體的結構佈局，甲1
    類的簽名，其整體型態偏向右上，在細部特徵的部分，雖有
    部分筆劃不在乙類簽名中出現，經由比對，研判應是書寫較
    緩慢所致。另參考甲1 類甲2 類上的住址，兩類住址雖然書
    寫的快速程度不同，及參考會議記錄內的筆跡，不過一些深
    具價值的筆劃特徵均有出現，例如光、堯所出現的特徵，屬
    內部鑑定的參考資料。（問: 鑑定分析表上甲1 類蔡字僅註
    記兩項特徵，請具體說明？）如紅色箭頭所載。（問: 甲1
    項是否沒有比對前述上揚特徵？）有比對，但不是相符，故
    沒註記。（問: 甲1 類蔡字夕的最後一劃是否比甲2 、乙類
    顯得特別長？甲1 類惠字的心最後一劃是否沒有向下彎的結
    構，這點是否與甲2 類、乙類不符？）甲1 類夕字部分確實
    比甲2 類、乙類特別長，甲1 類心字部分最後一劃沒有向下
    彎的結構，但是在乙類參考資料中心字部分也有最後一劃沒
    有往下彎的結構，而且不少〈證人當場指出原告書寫的簽名
    參考資料一紙〉。（問: 該參考資料夕字部分均具有上揚特
    徵，及夕字都沒有拉長，此外甲1 筆跡是80年的筆跡，而系
    爭參考資料是94年的簽名，是否足為鑑定參考資料？）在筆
    跡鑑定的原則當中，兩類筆跡相隔年代越久遠，理論上筆劃
    會隨著時間越不相同，但本件庭寫字跡，出現與甲1 類筆劃
    特徵相同，代表其參考價值性愈高。（問: 為何不參考與甲
    1 類年代較近的參考字跡，反而參考93年的字跡？）因乙類
    字跡均為快速書寫的字跡，且甲1 類字跡為有爭議性簽名，
    所以當事人在書寫甲1 類簽名時，原則上會與平日簽名在某
    部分筆下特徵不相同，因此必須大量參考當事人承認的簽名
    ，若在庭寫字跡中，雖時間相隔久遠，仍出現相同的筆劃特
    徵，則其參考價值性很高。（問: 如何分別快速及慢速簽名
    ？）快速者會有連筆，筆劃較不會有中斷。（問: 甲2 類與
    乙類及庭寫之筆跡是否均為快速簽名？）乙類平日的字跡是
    快速，庭寫字跡比乙類慢，但無法量化。甲2 類書寫速度是
    比甲1 類快。（問: 乙類中81年7 月15日及81年8 月26日會
    議記錄原告簽名的惠字其中的心部分，有否向下彎的結構？
    ）沒有如甲2 類刻意明顯的往下彎。（問: 是否有夕字部分
    向上揚的特徵？）有，與甲2 類此部分特徵相同。（問: 經
    過當庭原告訴訟代理人對特徵相同與否的質疑後，請鑑定人
    再次判斷字跡是否相符。）依目前現有的資料，認定甲1 類
    與乙類，甲2 類與乙類筆跡相符。」（見本院94年4 月28日
    言詞辯論筆錄）。足證本件借據、約定書確係真正，原告主
    張本件為他人偽造云云，自非可採。
 2、又原告於80年間至中壢市農會辦理開戶手續，已如前述，觀
    諸卷附之放款借據、約定書所載，其上均有原告「辛○○」
    之簽名，此有借據、約定書在卷可稽，至於原告另主張借據
    、約定書上之印文非其所有，而本院將印鑑卡、印鑑證明、
    印鑑登記申請書送請法務部調查局鑑定，經該局以印文部分
    紋線模糊，歉難比對退回，有該局前述通知書附卷可稽，惟
    系爭借據、約定書上原告已簽名，縱其主張印章非其所有、
    亦非其蓋用等情屬實，應無礙於兩造間消費借貸契約合意之
    效力。
(三)被告是否有交付700萬元給原告:
 1、次按「稱消費借貸者，謂當事人一方移轉金錢或其他代替物
    之所有權於他方，而約定他方以種類、品質、數量相同之物
    返還之契約」，民法第474 條第1 項定有明文，是「所謂交
    付，指貸與人將其對為借貸標的款項之事實上管領力移轉與
    借用人而言。換言之，須借用人就貸與人所移轉之款項有自
    由支配之能力，始足當之」（最高法院88年度台上字第1858
    號判決意旨參照）、「所謂交付，原不以現實交付為限，倘
    貸與人已依轉帳方式，將貸款撥入借用人之銀行帳戶內以代
    交付者，自仍發生與現實交付同等之效力」（最高法院90年
    度台上字第2037號判決意旨參照）、「貸與物之交付，不以
    現實交付為限，被上訴人業已轉帳方式，將八十萬元貸款轉
    入上訴人陳○霞之帳戶內以代交付，自發生與現實交付同等
    之效力，該上訴人尚以未收到借款為抗辯，自非可採」（最
    高法院71年度台上字第4876號判決意旨參照）。
 2、次查，本件被告之前手即中壢市農會業已依約將系爭借款
    700 萬元，於80年7 月26日全數撥入原告以自己名義於中壢
    市農會開立之帳號12645 之帳戶內，此有活期存款帳卡、中
    壢市農會轉帳收入傳票在卷可稽，則原告就系爭款項已有自
    由支配之管領力，自已發生與現實交付同等之效力，從而被
    告既已依約定方法交付借款予原告，則兩造間系爭消費借款
    契約債權自屬存在。
 3、又查，原告字80年7 月26日借款後，於翌日起至83年4 月20
    日止，均持續支付借款利息每月58333 元，有放款明細分類
    帳卡在卷可稽，足信被告所述屬實，益證兩造間確實存在系
    爭消費借貸法律關係。
五、至於原告另主張: 其僅為貸款之人頭戶，故系爭借款契約不
    成立一節，然如前述，所系爭消費借款契約僅需兩造有借款
    之合意，且被告已將借款依約撥入原告或其指定之帳戶，借
    款債務即屬有效存在。至於原告是否僅為借款人頭，僅為借
    款人與他人間之是否有委任之法律關係之爭執，與系爭借款
    債權是否存在無何關聯，縱有第三人冒領存款，亦不阻斷已
    成立生效之上開借款債權。
六、綜上所述，被告主張兩造間系爭借款已合法且有效成立為可
    採信，從而，原告請求確認其與被告間就系爭借款債權不存
    在，為無理由，應予駁回。原告之訴既經駁回，其假執行之
    聲請即失所附麗，應併予駁回之。
七、本件事證已臻明確，兩造其餘攻擊或防禦方法，經本院審酌
    後，認均與本件之結論無涉，茲不再一一論述，併予敘明。
八、據上論結，本件原告之訴為無理由，依民事訴訟法第78條，
    判決如主文。
中    華    民    國    95    年    9     月     6    日
                  民事第一庭    法  官  陳婉玉
以上正本係照原本作成
如對本判決上訴，須於判決送達後20日內向本院提出上訴狀
中    華    民    國    95    年    9     月     6    日
                                書記官  劉雅玲


司法院資訊處製作；財團法人民間司法改革基金會備份。
